臺灣宜蘭地方法院刑事判決　　　　　　　 95年度選訴字第3號
公　訴　人　臺灣宜蘭地方法院檢察署檢察官
被　　　告　己○○
選任辯護人　吳振東律師
被　　　告　丙○○
選任辯護人　林志嵩律師
被　　　告　戊○○
被　　　告　庚○○
上列被告因違反選舉罷免法案件，經檢察官提起公訴（94年度選
偵字第32號），本院判決如下：
    主  文
庚○○、丙○○共同連續對於有投票權之人期約賄賂而約其投票
權為一定之行使，庚○○處有期徒刑陸月，如易科罰金，以參佰
元折算壹日，褫奪公權壹年；丙○○處有期徒刑捌月，褫奪公權
貳年。扣案記載附表「期約票數」欄所示姓名及地址紀錄之筆記
本壹本沒收之。
己○○、戊○○均無罪。
    事  實
一、丙○○為第16屆宜蘭縣縣議員選舉第3即礁溪鄉選區候選人
    己○○舅母之弟，為使己○○能順利當選，竟與庚○○基於
    犯意之聯絡，並基於概括之犯意，由丙○○委請庚○○向附
    表「期約對象」欄所示之投票權人買票賄選。庚○○遂依丙○○之指示自民國94年11月24日起至同年月27日止，以電話
    向游穎蓁行賄；其餘則在附表「期約地點」欄所示之地點，
    向附表「期約對象」欄所示之投票權人，表明如可於投票時
    支持己○○，將會有走路工或小意思等語，向有投票權人行
    賄，並均經附表「期約對象」欄所示之投票權人之同意為投
    票權一定之行使而達成期約後，即由庚○○或投票權人將附
    表「期約票數」欄所示之姓名，記載於庚○○之筆記本上。
    嗣於94年11月28日上午7時許，經警持搜索票至庚○○位於
    宜蘭縣礁溪鄉龍潭村81號之住處進行搜索，扣得記載附表「
    期約票數」欄所示姓名之筆記本1本後，因而查知上情。庚○○並於偵查中自白上開犯行。
二、案經宜蘭縣警察局礁溪分局、法務部調查局航業海員調查處
    、宜蘭縣調查站報告臺灣宜蘭地方法院檢察署檢察官偵查起
    訴。
    理  由
壹、有罪部分：
一、被告丙○○、庚○○於本院審理中矢口否認有期約賄賂之犯
    行，被告丙○○辯稱：伊係拜託被告庚○○抄錄有投票權人
    之名單，以便利改天拜訪拉票之用。並無委託被告庚○○抄
    錄名單以為期約賄賂云云；被告庚○○則辯稱：被告丙○○
    委託伊抄錄名冊，係便利其改天拜訪拉票之用。伊拜訪附表
    「期約對象」欄所示之投票權人，並無提到買票乙事，可能
    是他們誤會云云。惟查：
（一）被告庚○○於偵查中自承：94年11月24日被告丙○○打電
      話予伊，拜託伊幫己○○買票，丙○○要伊向伊鄰居問投
      票權人名冊，而且說買票的錢一定會下來，但到現在還沒
      有說1票多少錢，他是用「走路工」名義來說買票的金錢
      ，也就是說給選民每1票的錢就叫「走路工」的費用。伊
      就在11月25、26日在筆記本上寫每1戶鄰居的地址，再到
      鄰居家，向他們表示礁溪鄉登記第4號縣議員候選人己○○拜託大家支持，要發給「走路工」的費用，要問每1戶
      的投票權人有多少人，選民聽伊這麼說，知道伊意思就是
      買票，他們就會告訴伊他們家的投票權人的名字，有些選
      民的名字是伊寫的，有些是選民自己寫的，每1個名字代
      表1票，游穎蓁部分則是伊以電話行賄後，得其同意後抄
      錄等語（參見94年度選他字第252號影卷第98至99頁）。
      核與證人林錦雲於偵查中證稱：被告庚○○抄寫伊家中有
      投票權人名單後，表示以後會拿一些小意思，他說1位游
      姓候選人等語（參見94年度選他字第252號影卷第114、11
      6頁）；證人王游阿美於偵查中證稱：被告庚○○至伊家
      中，詢問伊家有幾票，伊告知後，並抄下伊家有投票權人
      之姓名，並表示最後還會再來，伊知悉抄名單就是為了買
      票等語（參見94年度選他字第252號影卷第121頁）；證人
      朱淑美於偵查中證稱：被告庚○○請伊支持4號候選人己○○，然後伊就把名字寫上去，被告庚○○說近一些日子
      會拿一些小意思來，他的意思應該就是買票等語（參見94
      年度選他字第252號影卷第129、130頁）；證人黃秋香於
      偵查中證稱：被告庚○○問伊有無支持特定候選人，伊說
      沒有，被告庚○○拜託伊支持己○○，被告庚○○請伊等
      寫名字，伊就叫伊媳婦幫伊寫3個名字，被告庚○○沒講
      說要買票，但是選舉到了，被告庚○○在抄名冊，應該是
      要買票的意思等語（94年度選他字第252號影卷第136、13
      7頁）；證人王浴沂於偵查中證稱：被告庚○○好像有叫
      伊支持己○○，伊知悉被告庚○○向伊抄錄名冊的目的，
      就是為了在選舉時向伊家買票等語（94年度選他字第252
      號影卷第142、143號）；證人陳玟心於偵查中證稱：被告
      庚○○至伊家詢問投票權人名冊，其有說要支持己○○，
      說有走路工，被告庚○○向伊要名冊的目的就是為了選舉
      時向伊家買票等語（參見94年度選他字第252號影卷第163
      至164頁）；證人林振道於偵查中證稱：被告庚○○叫伊
      支持4號己○○，並抄下姓名，伊應該知悉被告庚○○向
      伊抄名冊的目的，就是為了在選舉時向伊家買票等語（參
      見94年度選他字第252號影卷第164頁）；證人吳旺樹於偵
      查中證稱：被告庚○○表示有人拜託他抄，說以後可能有
      好處，沒有講得很白，因為貪小便宜及糊塗所以答應，伊
      知悉被告庚○○向伊抄名冊，就是為了在選舉時向伊家買
      票，一般人都了解，當然有答應將選票投給己○○等語（
      參見94年度選他字第252號影卷第173頁）；證人張梅鶯於
      偵查中證稱：被告庚○○請伊支持4號己○○，伊說可以
      ，簽名應該是答應己○○買票或發走路工，並投票予己○○等語（參見94年度選他字第252號影卷第182頁）；證人
      鄭阿枝於偵查中證稱：被告庚○○有說以後會給伊等走路
      工，伊可能有答應讓被告庚○○抄，並要將選票投給己○○等語（參見94年度選他字第252號影卷第190頁）。證人
      張素貞於偵查中證稱：伊抄寫伊家有投票權人名冊，是答
      應被告庚○○期約買票，簽該名單即表示會將票投予己○○等語（參見94年度選他字第252號影卷第199頁），均相
      符合。又證人乙○○於偵查中固證稱：被告庚○○1人至
      伊家，並說拜託伊選4號候選人己○○，伊遂把名字寫下
      去等語，惟證稱：伊認為用意在統計票數，被告庚○○沒
      有說到「走路工」，也沒有說要給一些意思等語（參見94
      年度選他字第252號影卷第209、210頁）；證人甲○○○
      於偵查中固證稱：被告庚○○至伊家抄寫伊家投票權人名
      冊等語，但證稱：伊不知抄寫名冊之目的，亦不知是否答
      應給己○○買票，被告庚○○沒有提到走路工或發錢等語
      （參見94年度選他字第252號影卷第236頁）。惟被告庚○○於偵查中已坦言曾向證人乙○○、甲○○○表明會有走
      路工等語（參見94年度選他字第252號影卷第210、237 頁
      ）。足認證人乙○○、甲○○○前揭證詞，應屬迴護被告
      庚○○之詞。另證人丁○○於偵查中雖證稱：被告庚○○
      至伊家拜票，有說到支持4號候選人，都沒有講會給伊等
      走路工或是什麼好處等語（參見94年度選他字第252號影
      卷第218頁）。惟依前揭證人黃秋香、林振道、張梅鶯、
      張素貞等人之證詞可知，渠等均知悉被告庚○○抄寫名冊
      之舉動係為買票；證人吳旺樹更證述表明一般人都會知道
      等語。且證人丁○○於偵查中證稱：被告庚○○問及伊家
      有幾票，伊稱有6票，但有3票在外面工作、讀書，不能回
      來，故被告庚○○寫了在家之伊、先生高賢、女兒高妤瑤
      等語（同前卷、同前頁）。可知證人丁○○將家裡有投票
      權並將會前去投票之人姓名抄予被告庚○○，應已知悉被
      告庚○○之行求賄賂之意思，並與被告庚○○形成合致之
      意思表示。
（二）觀諸94年11月21日下午1時6分被告庚○○與丙○○之電話
      通聯紀錄所示，被告庚○○詢問被告丙○○：「名冊最晚
      什麼時候送？」，被告丙○○答稱：「你先寫嘛！」；被
      告庚○○又稱：「其他有的全家3、4票。」，被告丙○○
      答以：「有辦法給我們嗎？」，被告庚○○稱：「我跟他
      們說都有啦！」，被告丙○○另指示：「你先列一列，過
      兩天我再跟你聯絡。」，被告庚○○問：「住址和名字就
      好了嗎？」，被告丙○○答以：「這樣就好了。」等語（
      參見94年度選他字第252號影卷第295頁）。業經被告庚○○於偵查中供承上開內容是被告丙○○叫伊抄買票之名冊
      給他，當時名冊還沒有全部完成，伊之後於11月24、25日
      還有去問名冊等語（參見94年度選他字第252號影卷第100
      頁）。此外，並有扣案記載附表「期約票數」欄所示姓名
      及地址紀錄之筆記本1本在卷可稽，則被告庚○○於偵查
      中所為之前揭供述，自與事實相符，而屬可信。
（三）被告丙○○雖於偵查中辯以：伊從來沒有請被告庚○○幫
      任何人買票，94年11月24日下午1時36分與被告庚○○於
      電話中係談及請被告庚○○將伊認識的人造名冊，伊要去
      拜訪這些投票權人云云（參見94年度選他字第252號影卷
      第265至272頁）。被告庚○○在嗣後法院準備程序中亦翻
      異前供，辯以：伊是受被告丙○○之拜託，鄰居街坊鄰居
      較認識之人，好去拜訪他們，伊去找選民都沒有提到買票
      ，可能是選民誤會云云（參見本院卷第37頁）；另於本院
      審理時以證人身分證稱：94年11月24日下午1時36分與被
      告丙○○之對話內容是指以後要去拜訪的名單，是選民誤
      會以為我去拜託一定會有好處云云（參見本院卷第99頁）
      。然查，被告庚○○如何向附表所示之人表明買票之意思
      ，並因而獲得渠等之同意而書立；或任由被告庚○○抄寫
      渠等戶內有投票權人之姓名等情，業據被告庚○○於偵查
      中供陳甚詳，已如前述，且核被告庚○○與己○○並不相
      識，業據證人己○○所述明確，被告庚○○必當係受己○○陣營之人之委託所為，被告庚○○不必特別誣指被告丙○○陷其入罪，是被告丙○○、庚○○之犯行，應無庸置
      疑。被告丙○○之辯護人雖以：「衡諸常情，何有可能向
      投票權人期約行賄時，竟連一票多少錢都說不清楚？又如
      何與受賄人達成期約賄選之合意？」云云（參見本院卷第
      50頁），惟另依被告庚○○於偵查中供承：伊至去拜訪乙○○時，其太太及女兒在家，因為其太太及女兒有自己支
      持之對象，所以就不勉強，故只有乙○○一人簽名等語（
      94年度選他字第252號影卷第218頁），可知被告庚○○並
      未明確告知期約買票之金額為若干，但如果其所拜託拉票
      之人無意為投票權一定之行使，亦即承諾於投票時圈選己○○，將不會於被告庚○○所提供之筆記本上簽名，足認
      被告庚○○並未告以每票之賄賂為若干，於被告庚○○筆
      記本上留下姓名之人，應已承諾其投票權一定之行使無疑
      。是被告丙○○辯護人此部分所辯，自不能採為有利於被
      告丙○○、庚○○之認定。
（四）本案事證明確，被告庚○○及被告丙○○向附表所示宜蘭
      縣礁溪鄉有投票權人期約賄選之犯行，洵堪認定。
二、核被告庚○○、丙○○所為係犯公職人員選舉罷免法第90條
    之1第1項之對於具有投票權之人，期約賄賂，而約其投票權
    一定之行使罪。按公職人員選舉罷免法第90條之1第1項之投
    票行賄罪，以對於有投票權之人，行求、期約或交付賄賂或
    其他不正利益，而約其不行使投票權或為一定之行使者為構
    成要件。其行求、期約、交付行為，係屬階段行為，其行求
    賄選階段，屬行賄者單方意思表示行為，不以相對人允諾為
    必要，如相對人確已承諾，或進而為一定投票權之行使為必
    要，即屬期約賄賂罪，不另構成階段行為之行求賄賂罪。渠
    等於行為後，公職人員選舉罷免法第90條之1第1項已於94年
    11月22日修正，並於同年月30日經總統公布，而修正後該項
    之法定刑度為3年以上10年以下有期徒刑，得併科新臺幣100
    萬元以上1000萬元以下罰金，顯較修正前之法定刑度5年以
    下有期徒刑，得併科新臺幣40萬元以上400萬元以下罰金為
    重，是經比較新舊法後，應依刑法第2條第1項但書之規定，
    適用修正前之公職人員選舉罷免法第90條之1第1項之規定予
    以論處。又查，被告丙○○以自己犯罪之意思，推由被告庚○○實施期約賄選之犯行，屬共謀共同正犯，與被告庚○○
    間，均為共同正犯。其等所為期約賄賂之數行為核屬可分，
    並係基於概括之犯意，反覆為之，而觸犯同一罪名，應依連
    續犯論處。再查，被告庚○○於偵查中曾自白犯罪，應依同
    法第90條之1第5項之規定減輕其刑。我國憲法賦予國民有選
    舉權，選舉出民意代表藉以表達國民意志，由民意代表以人
    民之名作成國家重大決定，因此選舉時應確保選民得以將其
    真正意志自由表現而出，若選民有任何心理上或物質上之壓
    力，均可能造成選舉結果之偏差。因此，選舉時應排除介入
    選民自由決定意志之因素，例如脅迫、利誘等非法手段，此
    乃公平選舉所揭櫫之原則。倘若得以金錢賄賂操控選舉之結
    果，將使我國徒有民主國家之名而無民主國家之實。爰審酌
    被告丙○○、庚○○之犯罪動機、目的、手段、所生危害、
    被告2人犯行分擔之情形及被告庚○○於偵查中自白犯行，
    惟被告丙○○自始均矢口否認犯行之犯罪後態度，分別量處
    如主文所示之刑，其中被告庚○○部分並諭知易科罰金之折
    算標準，並均依公職人員選舉罷免法第98條第3項之規定均
    宣告褫奪公權。扣案記載附表「期約票數」欄所示姓名及地
    址紀錄之筆記本1本，為被告庚○○所有，為被告庚○○於
    本院審理中所自承，且為供犯罪所用之物，並據被告庚○○
    於偵查中自認不諱，應依刑法第38條第1項第2款併予宣告沒
    收。至被告丙○○住處所扣得之載有「親家戊○○」、「庚○○」姓名及電話之名單151張，不能證明為供犯罪所用（
    詳如下述），不予宣告沒收。
貳、不能證明犯罪部分：
一、公訴意旨略以：被告己○○係第16屆宜蘭縣縣議員選舉第3
    選區（礁溪鄉）候選人，與樁腳被告丙○○為求固票勝選，
    竟共謀以現金買票之方式賄選，由被告己○○籌措賄選資金
    ，被告丙○○籌劃尋找其他下層樁腳向投票權人抄寫名冊並
    進行買票。自94年11月間起，丙○○告知被告戊○○、庚○○上情，委請被告戊○○向宜蘭縣礁溪鄉龍潭村；被告庚○○向宜蘭縣礁溪鄉時潮村之投票權人買票賄選，嗣被告戊○○、庚○○遂各與被告己○○、丙○○共同基於對於有投票
    權人期約賄賂而約其為投票權一定行使之概括犯意，被告戊○○自94年11月22日至11月下旬某日止，連續向時潮村不詳
    姓名之投票權人；被告庚○○於94年11月24日至同年月27日
    止，連續向如附表所示之投票權人，均表明買票之意，要求
    渠等於本屆縣議員選舉投票日，投票予被告己○○，經渠等
    同意達成期約後，即由被告戊○○、庚○○或投票權人將渠
    等及各自家人中可投票予被告己○○之投票權人姓名，載於
    紙上交予被告戊○○、庚○○（被告丙○○、庚○○向宜蘭
    縣礁溪鄉龍潭村投票權人期約賄選之部分，犯行堪予認定，
    詳如前述），因認被告己○○、戊○○及被告丙○○此部分
    涉犯公職人員選舉罷免法第90條之1第1項之期約賄賂罪云云
    。
二、按犯罪事實應依證據認定之，無證據不得認定其犯罪事實。
    又不能證明被告犯罪者，應諭知無罪之判決，刑事訴訟法第
    154條第2項、第301條第1項分別定有明文。
三、訊據被告己○○堅決否認有何期約賄賂之犯行；被告丙○○
    、戊○○亦堅決否認有何向宜蘭縣礁溪鄉時潮村之有投票權
    人期約賄選之犯行，被告己○○辯稱：伊並不認識被告戊○○、庚○○如何委請渠等幫忙買票？與被告丙○○係姻親關
    係，伊係拜託被告丙○○於選舉期間幫忙找人插旗子、發傳
    單，抄寫名冊以便拜訪尋求支持，並無籌措賄選資金、期約
    賄選之情事等語。被告丙○○辯稱：伊是拜託被告戊○○抄
    名冊，以便利改天到府拜訪拉票，事實上並無要求被告戊○○向宜蘭縣礁溪鄉時潮村之投票權人期約賄選等語。被告戊○○則辯稱：被告丙○○係拜託伊幫忙發傳單，並未提到買
    票之事等語。
四、公訴人認被告己○○與丙○○、戊○○、庚○○共謀以現金
    買票，為買票行賄之決策者，並負責籌措資金，涉有期約賄
    選之犯行。無非係以：(1)警方於94年11月28日在被告己○○
    之住所所扣得之筆記本（參見94年度選字第252號卷第305、
    306頁），為被告己○○之妻林麗華所書寫，其上詳載礁溪
    鄉18村樁腳姓名、電話，與警方於被告丙○○住處所扣得之
    名單（參見同前卷第312頁）記載之內容相同。又警方於被
    告己○○之住所另扣得載有「庚○○」、「親家戊○○」姓
    名及電話之名單（參見同前卷第307頁），與前揭在被告丙○○住處所扣得之名單字跡相同，足認被告丙○○係將前開
    資料抄予被告己○○，亦可認買票行賄之最後決策者為被告
    己○○。(2)警方於94年11月28日在被告己○○之住處扣得總
    得票數評估單（參見同前卷第308頁）為被告己○○所書寫
    ，足認負責評估及掌握全選區可得票數及決定買票金額者為
    被告己○○。(3)依94年11月4日下午12時7分被告己○○與被
    告丙○○之電話通聯紀錄所示，被告己○○要求被告丙○○
    不要將數萬元交予宜蘭縣礁溪鄉龍潭村地理師吳財立之父吳
    樹，因該員於選舉時不會出來幫忙，可證明被告己○○係委
    請被告丙○○尋找下層樁腳以期約賄選。(4)依94年11月12日
    下午9時49分被告己○○與被告丙○○之電話通聯紀錄顯示
    ，被告丙○○詢問被告己○○是否同意任用被告庚○○，由
    此可證明最後決定買票之人選者係被告己○○。另警方於94
    年11月28日在被告己○○住處扣得載有宜蘭縣礁溪鄉各村樁
    腳，包括載有「庚○○」、「親家戊○○」之姓名及電話之
    筆記本，為被告丙○○抄錄予被告己○○之資料，其中不乏
    被告己○○不認識之人，顯見買票行賄之最後決策者非被告
    丙○○，而應係被告己○○。(5)依94年11月24日下午12時43
    分被告丙○○與真實姓名年籍不詳綽號「阿亮」之成年男子
    之電話通聯紀錄顯示，「阿亮」詢問被告丙○○是否將投票
    權人名冊交予伊，被告丙○○回稱將名冊交予被告己○○夫
    妻即可，可證明被告己○○委請被告丙○○尋找下層樁腳期
    約投票行賄之事。(6)警方於94年11月28日在被告己○○住處
    扣得現金372,000元，可證明被告己○○確有期約賄選之事
    實，為其論據。惟查：
（一）證人丙○○於本院審理時證稱：被告己○○為其姐夫之外
      甥，被告己○○參選伊遂幫忙宣傳、拉票，被告己○○並
      未要求伊為其抄寫名冊，進而發給走路工等語（參見本院
      卷第88至91頁）；於94年11月28日偵查中證稱：庚○○應
      未曾將其電話給被告己○○，因為本來是被告己○○拜託
      伊為其拉票，伊再請庚○○在龍潭村幫被告己○○拉票，
      伊遂主動將庚○○之電話提供予被告己○○之妻，伊用意
      是將來如果被告己○○當選，被告己○○要慶功，可以直
      接找庚○○等語（參見選他字影卷第267頁）。又依證人
      庚○○於本院審理時證稱：伊並不認識被告己○○，與被
      告己○○亦無接觸等語（參見本院卷第97頁）。復依證人
      戊○○於本院審理時證稱：伊本來不認識被告己○○，被
      告己○○要選舉，在塭底馬將軍廟遇到被告己○○向伊拜
      票而見面，之後未再與其聯絡或接觸等語（參見本院卷第
      101頁）。足認依證人丙○○、庚○○及戊○○之證詞，
      均不足以證明被告己○○曾指示被告丙○○委請庚○○、
      戊○○抄寫投票權人名冊，並進而作為買票用之事實。
（二）警方於94年11月28日在被告己○○之住所所扣得之筆記本
      （參見94年度選他字第252號影卷第305、306頁），為被
      告己○○之妻林麗華所書寫等情，業據證人林麗華於94年
      11月28日偵查中供證在卷。惟證人林麗華證稱：筆記本內
      庚○○姓名及電話、「親家戊○○」及電話都是伊寫的，
      這是伊拜訪時抄寫下來的，在選舉前可以再以電話拜票，
      丙○○有提供一些電話，但有無包括庚○○，伊不清楚等
      語（參見94年度選偵字第32號第115、116頁）。證人林麗
      華否認上開筆記本之記載與買票賄選有關。又上開紀錄雖
      記載所屬村名、姓名、電話，但不足以證明為被告己○○
      之樁腳，又與買票賄選之事間有何關係。又上開紀錄庚○○及電話、「親家戊○○」及電話部分之記載與警方於同
      日被告丙○○住處所扣得之名單（參見94年度選他字第25
      2號影卷第312頁）上記載之內容雖相同，然縱令確屬丙○○交予被告己○○之樁腳資料，但並無證據足以證明係與
      買票賄選有關，亦無從推認買票行賄之最後決策者為被告
      己○○。
（三）再者，警方於94年11月28日在被告己○○之住處扣得總得
      票數評估單（參見同前卷第308頁）為被告己○○所書寫
      ，為被告己○○所自認，亦有證人林麗華於94年11月28日
      偵查中證述在卷（參見94年度選偵字第32號卷第115、116
      頁）。且被告己○○也不否認伊曾評估及掌握全選區可得
      票數。然衡之被告己○○為候選人，其評估及掌握全選區
      可得票數，應屬選舉當然需為之評估，無從由此遽論被告
      己○○即為決定買票賄選每票金額之人，公訴人所論純為
      推測之詞。
（四）觀諸94年11月4日下午12時7分被告己○○與丙○○之電話
      通聯紀錄所示，被告己○○詢以：「龍潭那邊你處理了沒
      ？地理師那個？」，丙○○回稱：「就是那個歐吉桑？」
      ；「對。」，丙○○回稱：「他現在喝酒，叫我過去，我
      順便拿給他。」，被告己○○再詢以：「拿給地理師沒？
      」，丙○○回稱：「還沒。」，被告己○○即告以：「我
      看『那個』地理師先不要給他，因為龍潭那邊我們比較穩
      ，我們現在欠吳沙，你說西藥房那個好。」；「西藥房那
      個老家在吳沙。」，被告己○○答稱：「龍潭那邊我們夠
      多了，你懂嗎，那個地理師是吃『四方飯』（誤譯為社主
      王飯，業經證人即地理師之子吳財立於94年11月29日偵查
      中供證甚明，參見94年度選偵字第32號卷第138頁。），
      他不敢出來挺，沒用。」等語。並未提及丙○○擬交付予
      該名地理師之標的為何。被告己○○於94年12月20日偵查
      中改稱：丙○○是說要拿酒請地理師幫忙拉票等語（參見
      同前卷第178頁）。證人丙○○於本院審理時則證稱所指
      為「酒」等語（參見本院卷第90頁）。另被告己○○於94
      年11月29日偵查中就此對話解為：「丙○○有幫我拉票，
      所以我拿幾萬元給他，由他去僱請幫我綁旗子、發文宣的
      花費。」等語（參見94年度選偵字第32號卷第97頁），被
      告己○○係指其欲交付丙○○數萬元，非指丙○○欲交付
      該名地理師數萬元。是並無證據足以證明丙○○擬交付予
      該名地理師之標的為數萬元，且前開對話亦無法證明被告
      己○○有買票賄選之情事。故公訴人認被告己○○要求丙○○不要將數萬元交予宜蘭縣礁溪鄉龍潭村地理師吳財立
      之父吳樹，因該員於選舉不會出來幫忙，可證明被告己○○係委請丙○○尋找下層樁腳以期約賄選云云，洵屬無據
      。
（五）再觀諸94年11月12日下午9時49分被告己○○與丙○○之
      電話通聯紀錄所示，丙○○詢以：「你看這個人可以用嗎
      ？他說『我沒法包山包海，但3、40票有辦法』他看起來
      很實。」，被告己○○回稱：「可以、可以，你認為可以
      就可以。」；丙○○又以：「阿海他拉百多票，加減湊。
      」，被告己○○回稱：「對啊、對啊。」等語。針對上開
      對話，證人丙○○於本院審理時解釋證稱：「我是向己○○說那個人嘴巴這麼說，但事實上是不是這樣熱心幫忙拉
      票也不知道」、「選票愈多愈好，不管多少都好」等語（
      參見本院卷第89、90頁）；其並於94年11月28日偵查中證
      稱：這是伊與被告己○○之對話無誤，伊所指的是庚○○
      ，伊要找庚○○幫被告己○○拉票，要徵求被告己○○之
      同意。譯文應該是聽錯，伊是指庚○○，不是指「阿海」
      ，被告己○○有同意，後來伊把庚○○之電話交予己○○
      夫婦等語（參見94年度選他字第252號影卷第271頁），公
      訴人自上開通聯紀錄及證人丙○○之證詞推論：如果丙○○僅係單純請託庚○○幫忙拉票而已，丙○○應不必再請
      被告己○○依對人之信任度決定人選乙節，固屬有理。然
      衡之一般地方選舉，例如縣議員選舉，每需靠支持樁腳評
      估其鄉轄下各村或里之可靠選票為若干，並多分派予各支
      持樁腳責任範圍、票桶及可靠票數，而能準確評估得票數
      ，影響候選人當選與否甚鉅，故對樁腳人選之特質、信賴
      程度自然為候選人是否晉用之考量重點。惟候選人有佈樁
      、固票、打組織戰之動作，不必然因此有透過樁腳以遂行
      買票賄選之行為，是公訴人以前揭通聯紀錄推認被告己○○曾透過丙○○尋找下層樁腳期約賄選之事實，尚乏依憑
      。
（六）又觀諸94年11月24日下午12時43分丙○○與行動電話門號
      為0000000000之持話人間之電話通聯紀錄所示，對方詢以
      ：「名單是拿給你還是給他？」，丙○○回稱：「名單拿
      給他就好了，見璋的老婆。」等語（參見94年度選他字第
      252號影卷第297頁）。對此證人丙○○於94年11月28日偵
      查中證稱：這是伊與幫被告己○○開宣傳車之「阿亮」間
      之對話，所謂之「名單」，係伊拜託「阿亮」問那些人有
      投票權，叫他造冊予伊，伊要去拜訪，請伊等支持被告己○○，伊怕伊上班時不在，就可以請被告己○○之妻去拜
      訪等語（參見94年度選他字第252號影卷第270頁）。證人
      丙○○堅決否認上開對話所稱之「名單」指的是進行買票
      賄選之名單，是並無證據足以證明被告己○○係透過丙○○尋找下層樁腳進行買票之事實，且亦與本案被告己○○
      是否透過丙○○委請庚○○或戊○○進行買票之待證事實
      無涉，足認公訴人所舉此部分之證據不足為不利於被告己○○之論據。
（七）至於警方雖於94年11月28日在被告己○○住處扣得現金37
      2,000元，惟被告己○○否認係屬準備用以行賄買票之用
      ，亦無其他積極事證足以證明確屬準備行賄之款項，從而
      公訴人所舉前開物證，不足以證明被告己○○有期約行賄
      之行為。
（八）綜上，被告己○○應無公訴意旨所指之犯行，其犯罪應屬
      不能證明，爰為無罪之諭知。
五、公訴人認被告丙○○委請被告戊○○買票行賄，被告戊○○
    向投票權人期約投票行賄，被告丙○○此部分與被告戊○○
    涉有期約賄選之犯行。無非係以：(1)警方於94年11月28日在
    己○○住處扣得載有宜蘭縣礁溪鄉各村樁腳，包括載有「庚○○」、「親家戊○○」之姓名及電話之筆記本，為被告丙○○抄錄予己○○之資料，可證明應係被告丙○○抄寫被告
    戊○○之姓名、電話後交予己○○，可證明被告丙○○、戊○○與己○○共謀期約賄選，並推由被告戊○○向時潮村之
    投票權人期約賄選。(2)依94年11月21日上午9時34分；94年
    11月22日下午9時54分被告丙○○與戊○○之電話通聯紀錄
    顯示，被告丙○○尋找被告戊○○期約行賄之事實。又依94
    年11月25日上午8時59分被告丙○○與戊○○之電話通聯紀
    錄顯示，被告戊○○已向投票權人期約行賄，且已造冊，詢
    問被告丙○○何時將名冊交付之事實，為其論據。惟查：
（一）警方於94年11月28日在被告己○○之住所所扣得之筆記本
      （參見94年度選他字第252號影卷第305、306頁），業據
      證人林麗華於94年11月28日偵查中供證：筆記本內「親家
      戊○○」及電話都是伊寫的，這是伊拜訪時抄寫下來的，
      在選舉前可以再以電話拜票，丙○○有提供一些電話等語
      ，惟林麗華否認上開筆記本之記載與買票賄選有關。又其
      上「親家戊○○」及電話部分之記載與警方於同日被告丙○○住處所扣得之名單上記載之內容雖相同，然並無證據
      足以證明係與買票賄選有關，亦無從推認被告丙○○、戊○○與己○○有共謀期約賄選，並推由被告戊○○向時潮
      村之投票權人期約賄選之犯罪。
（二）觀諸94年11月21日上午9時34分被告丙○○與戊○○之電
      話通聯紀錄顯示：被告戊○○詢問：「我是要問你說，你
      說要跟他（它之誤植）寫一寫，寫一寫是有沒有給人家買
      。」，被告丙○○答以：「有啊有啊。」，被告戊○○再
      詢：「啊買幾塊。」，被告丙○○回稱：「有可能不是5
      就是1。」，被告戊○○尚稱：「我怕你錢可比說你買多
      少票下來，卻沒有開出那些票，我會滿面全是豆花。」等
      語（參見94年度選他字第252號影卷第23、24頁）；又觀
      諸94年11月22日下午9時54分被告丙○○與戊○○之電話
      通聯紀錄顯示：被告戊○○詢問：「那個到底可不可以跟
      人家講。」，被告丙○○回稱：「要講什麼。」，被告戊○○再以：「就是叫人家把名字抄一抄，我們把名字登記
      下來，拿來比對一下。」，又以：「有沒有聽說多少？」
      ，被告丙○○答稱：「還不知道，好比要10000票就不能
      太多，票較少時就可以多一點，這樣你知道嗎。」等語（
      參見94年度選他字第252號影卷第27頁）；再觀諸94年11
      月25日上午8時59分被告丙○○與戊○○之電話通聯紀錄
      顯示：被告丙○○詢問被告戊○○：「親家，你那個單子
      可以先統計嗎？」等語（參見94年度選他字第252號影卷
      第299頁）。而被告丙○○於94年11月28日偵查中就此對
      話解為：莊金寶（應為被告戊○○）幫伊問有無認識的人
      要投給己○○，伊要去拜訪，伊要拿宜蘭縣礁溪鄉時潮村
      的選舉人名冊給他。是莊金寶（應為被告戊○○）自己說
      要買票，但伊沒有說。他幫己○○拉了7、80票，如果他
      幫己○○拉了很多票，伊就不必去拜訪那些投票權人，如
      果票拉得較少伊就要去拜訪等語（參見94年度選他字第25
      2號影卷第269、270頁），被告丙○○否認其所談論之內
      容與買票乙事有關，惟亦坦言被告戊○○所指係要買票。
      然核，公訴人並未提出其所指宜蘭縣礁溪鄉時潮村有投票
      權人之名冊為證，並據以舉出前開名冊與買票行賄之關聯
      ；且未提出與被告丙○○、戊○○期約之相對人之證詞相
      互參佐，則被告丙○○、戊○○是否確實從事買票行賄之
      行為，抑或僅止於選舉陣營內助選員間計畫或評估實行買
      票行賄之階段而已？又期約之對象為何人？是否確有投票
      權？對行賄者交付之目的有無認識？是否已與期約對象達
      成賄賂之合意？均無從自上開電話通聯紀錄之內容觀出，
      若被告戊○○、丙○○實際上未為任何行賄之準備行為，
      而戊○○亦未向任何人期約賄賂，即渠等所為之上開對話
      ，應尚不足以構成期約賄賂罪。
（三）依上說明，公訴人所舉證據，不足以證明被告丙○○委請
      被告戊○○期約買票，及被告戊○○向宜蘭縣礁溪鄉時潮
      村有投票權人期約買票之犯行。被告戊○○應為無罪之諭
      知；被告丙○○因公訴意旨認此部分與上開論罪部分，具
      有連續犯之裁判上1罪之關係，此部分乃不另為無罪之諭
      知。
據上論斷，應依刑事訴訟法第299條第1項前段、第301條第1項，
修正前公職人員選舉罷免法第90條之1第1項、第5項、第98條第
3項、刑法第11條前段、第28條、第56條、第2項第1項但書、第
37條第2項、第41條第1項前段、第38條第1項第2款，罰金罰鍰提
高標準條例第2條，判決如主文。
本案經檢察官陳嘉瑜到庭執行職務
中　　華　　民　　國　　94　　年　　5 　　月　　1 　　日
                  刑事第四庭審判長法  官    林惠玲
                                  法  官    劉家祥
                                  法  官    郭淑珍
以上正本證明與原本無異。
如不服本判決應於收受本判決後10日內向本院提出上訴書狀，其
未敘述上訴理由者，並得於提起上訴後10日內向本院補提理由書
狀(均須按他造當事人之人數附繕本)「切勿逕送上級法院」。
                                  書記官    林秀麗
中　　華　　民　　國　　95　　年　　5 　　月　　2 　　日
附錄本案論罪科刑法條全文
公職人員選舉罷免法第90條之1第1項
對於有投票權之人，行求期約或交付賄賂或其他不正利益，而約
其不行使投票權或為一定之行使者，處五年以下有期徒刑，得併
科新臺幣四十萬元以上四百萬元以下罰金。
附表：
　┌──┬─────┬──────┬────────┬─────────┬──────┐
　│編號│期約對象　│　期約時間　│　　期約地點　　│　期約票數　　　  │　備　註　　│
　├──┼─────┼──────┼────────┼─────────┼──────┤
　│1　 │林錦雲　　│94年11月25日│礁溪鄉龍潭村 8　│林錦雲、石東海、石│94年度選他字│
　│　　│　　　　　│　　　　　　│鄰龍潭路471巷3號│惠萍、石重舜　　　│第252號影卷 │
  │    │          │            │                │                  │第113至116頁│
　├──┼─────┼──────┼────────┼─────────┼──────┤
　│2　 │游穎蓁　　│94年11月下旬│礁溪鄉龍潭村 9　│游穎蓁　　　　　　│被告庚○○  │
　│　　│　　　　　│某日　　　　│鄰 103巷1之11號 │　　　　　　　　　│係以電詢方式│
  │    │          │            │                │                  │期約賄賂    │
　├──┼─────┼──────┼────────┼─────────┼──────┤
　│3　 │張素貞　　│94年11月25日│礁溪鄉龍潭村 9　│張素貞、吳志賢　　│同上卷第197 │
　│　　│　　　　　│　　　　　　│鄰龍潭路79號　　│　　　　　　　　　│至200頁　　 │
　├──┼─────┼──────┼────────┼─────────┼──────┤
　│4　 │丁○○　　│94年11月25日│礁溪鄉龍潭村 9　│丁○○、高賢、高妤│同上卷第218 │
　│　　│　　　　　│　　　　　　│鄰龍潭路73號　　│瑤　　　　　　　　│、219頁　　 │
　├──┼─────┼──────┼────────┼─────────┼──────┤
　│5　 │張梅鶯　　│94年11月下旬│礁溪鄉龍潭村 9　│張梅鶯、呂長昌　　│同上卷第181 │
　│　　│　　　　　│某日　　　　│鄰龍潭路75號　　│　　　　　　　　　│、182頁　　 │
　├──┼─────┼──────┼────────┼─────────┼──────┤
　│6　 │陳玟心　　│94年11月25日│礁溪鄉龍潭村 9　│陳玟心、吳文鏗、吳│同上卷第152 │
　│　　│　　　　　│　　　　　　│鄰龍潭路87號　　│信忠、吳苗松、吳雅│至154頁　　 │
　│　　│　　　　　│　　　　　　│　　　　　　　　│軒、吳銘芳、林素卿│　　　　　　│
　│　　│　　　　　│　　　　　　│　　　　　　　　│、吳陳秀蘭　　　　│　　　　　　│
　├──┼─────┼──────┼────────┼─────────┼──────┤
　│7　 │黃秋香　　│94年11月25日│礁溪鄉龍潭村 9　│黃秋香、楊嘉莉、楊│同上卷第136 │
　│　　│　　　　　│　　　　　　│鄰龍潭路89號　　│嘉珊　　　　　　　│至138頁　　 │
　├──┼─────┼──────┼────────┼─────────┼──────┤
　│8　 │乙○○　　│94年11月26日│礁溪鄉龍潭村 9　│乙○○　　　　　　│同上卷第209 │
　│　　│　　　　　│　　　　　　│鄰龍潭路 103 巷 │　　　　　　　　　│至211頁　　 │
　│　　│　　　　　│　　　　　　│41 號　　　　　 │　　　　　　　　　│　　　　　　│
　├──┼─────┼──────┼────────┼─────────┼──────┤
　│9　 │王游阿美　│94年11月下旬│礁溪鄉龍潭村　　│王耀宗、徐公達、王│同上卷第120 │
　│　　│　　　　　│某日　　　　│　　　　　　　　│朝明　　　　　　　│至122頁　　 │
　├──┼─────┼──────┼────────┼─────────┼──────┤
　│10　│王浴沂　　│94年11月下旬│礁溪鄉龍潭村 9　│王浴沂、林修羽　　│同上卷第142 │
　│　　│　　　　　│某日　　　　│鄰龍潭路 103 巷 │　　　　　　　　　│至144、148、│
　│　　│　　　　　│　　　　　　│32 號　　　　　 │　　　　　　　　　│149頁　　   │
　├──┼─────┼──────┼────────┼─────────┼──────┤
　│11　│甲○○○　│94年11月下旬│礁溪鄉龍潭村 9　│甲○○○、王建華、│同上卷第235 │
　│　　│　　　　　│某日　　　　│鄰龍潭路 103 巷 │王溪遠、鄭招霞、王│至238頁　　 │
　│　　│　　　　　│　　　　　　│11 號　　　　　 │家明　　　　　　　│　　　　　　│
　├──┼─────┼──────┼────────┼─────────┼──────┤
　│12　│林振道　　│94年11月26日│礁溪鄉○○村 ○　○○○道、吳秀貞　　│同上卷第163 │
　│　　│　　　　　│　　　　　　│鄰龍潭路93號　　│　　　　　　　　　│至165頁　　 │
　├──┼─────┼──────┼────────┼─────────┼──────┤
　│13　│鄭阿枝　　│94年11月下旬│礁溪鄉龍潭村 9　│鄭阿枝、鄭吳淑貞、│同上卷第189 │
　│　　│　　　　　│某日　　　　│鄰龍潭路 103 巷 │鄭志為、鄭怡嬬　　│、190頁　　 │
　│　　│　　　　　│　　　　　　│1 之 1號　　　　│　　　　　　　　　│　　　　　　│
　├──┼─────┼──────┼────────┼─────────┼──────┤
　│14　│吳旺樹　　│94年11月27日│礁溪鄉龍潭村 11 │吳旺樹、林鳳英、吳│同上卷第172 │
　│　　│　　　　　│　　　　　　│鄰龍潭路488號　 │凱詩、吳凱強、吳林│、173頁　　 │
　│　　│　　　　　│　　　　　　│　　　　　　　　│阿腰　　　　　　　│　　　　　　│
　├──┼─────┼──────┼────────┼─────────┼──────┤
　│15　│朱淑美　　│94年11月25日│礁溪鄉龍潭村 9　│朱淑美　　　　　　│同上卷第129 │
　│　　│　　　　　│　　　　　　│鄰龍潭路83號　　│　　　　　　　　　│、130頁　　 │
　└──┴─────┴──────┴────────┴─────────┴──────┘
